【裁判字號】    98,重上更(二),100
【裁判日期】    990317
【裁判案由】    貪污治罪條例等
【裁判全文】
臺灣高等法院高雄分院刑事判決   98年度重上更(二)字第100號
上  訴  人  臺灣高雄地方法院檢察署檢察官
被      告  乙○○
選任辯護人  吳建勛律師
            阮文泉律師
被      告  甲○○
選任辯護人  阮文泉律師
上列上訴人因被告等貪污治罪條例等案件，不服臺灣高雄地方法
院89年度訴字第2244號中華民國95年4 月10日第一審判決（起訴
案號：臺灣高雄地方法院檢察署88年度偵字第21778 號、89年度
偵字第3586號），提起上訴，判決後，經最高法院發回，本院判
決如下：
    主  文
原判決關於乙○○、甲○○被訴收取崧聖工業股份有限公司所交
付之新臺幣陸佰柒拾捌萬貳仟肆佰參拾陸元圖利部分，均撤銷。
乙○○、甲○○被訴收取崧聖工業股份有限公司所交付新臺幣陸
佰柒拾捌萬貳仟肆佰參拾陸元圖利部分，均免訴。
其他上訴駁回。
    理  由
壹、公訴意旨略以：乙○○自83年起擔任高雄縣議會議員，為依
    據法令從事公務之人員，甲○○係乙○○縣議員服務處秘書
    ，共同基於概括之犯意聯絡及行為分擔，由乙○○先後於84
    年9 月20日高雄縣議會第13屆第5 次臨時會及85年6 月24日
    第13屆第10次臨時會，藉瞭解高雄縣環保局如何督導該縣各
    工廠廢棄物流向為由，兩次提案成立環保調查專案小組，並
    擔任專案小組召集人，陸續於84年10月20日、84年11月6 日
    及85年3 月25日邀集高雄縣環保局相關人員召開會議及要求
    提供相關資料，以掌握高雄縣重大污染源事業機構所產生事
    業廢棄物有毒物品名稱、數量、流向去處及相關清除處理機
    構等資訊，進而對相關污染源事業機構及清除處理機構進行
    調查瞭解，同時由甲○○提供其設於高雄縣岡山信用合作社
    文化分社之0000000 號帳戶（下稱甲○○帳戶）：(一)乙○○
    於85年5 、6 月間得知運泰股份有限公司（下稱運泰公司）
    實際負責人林瑞和，急欲爭取燁聯鋼鐵股份有限公司（下稱
    燁聯公司）集塵灰清除處理承攬契約，竟基於概括之犯意，
    對於非主管或監督之事務，利用係環保調查專案小組召集人
    身分，藉詞可幫忙居間活動及促成，向林瑞和索取每個月10
    0 萬元，並先預付6 個月共600 萬元之權利金，繼而又以運
    泰公司先前承攬台灣塑膠股份有限公司（下稱台塑公司）仁
    武廠汞污泥清運工程，為其爭取發包卻遭林瑞和截標為由，
    要求支付900 萬元權利金，否則將阻撓並向媒體披露運泰公
    司進入高雄縣林園鄉垃圾場掩埋汞污泥及其他有害事業廢棄
    物。林瑞和配合乙○○要求，乃簽發並交付11張計1350萬元
    支票，另於85年6 月29日親自交付現金100 萬元，又於85年
    7 月2 日依乙○○指示電匯50萬元至甲○○帳戶內；嗣乙○
    ○雖由環保調查專案小組調查瞭解及林瑞和提供照片告知，
    明知崧聖工業股份有限公司（下稱崧聖公司）有侵占國有地
    傾倒有害事業廢棄物、超量營運及違規未固化處理有害事業
    廢棄物等重大違法、違規情事，但崧聖公司允諾給付更大利
    益，仍協助崧聖公司取得燁聯公司集塵灰清運工程，並退回
    林瑞和1350萬元支票，惟100 萬元現金及50萬元匯款之不法
    利益則未退還。(二)乙○○於85年5 月6 日協助崧聖公司向燁
    聯公司取得原由運泰公司承攬之集塵灰清運工程，於第一次
    領取工程款後，崧聖公司負責人黃康資即交付100 萬元，嗣
    後並由崧聖公司自85年6 月25日起至同年9 月24日期間，分
    別以黃康資、崧聖公司、崧聖公司股東黃仁田、黃仁田之兄
    黃仁勇、崧聖公司下包商萬榮環保工程有限公司（下稱萬榮
    公司）名義，陸續匯入578 萬2436元至甲○○帳戶，再由乙
    ○○指示服務處工友連林啟秀提領支用。總計圖得私人不法
    利益828 萬2436元（運泰公司計150 萬元、崧聖公司計678
    萬2436元）。因認被告乙○○、甲○○涉有貪污治罪條例第
    6 條第1 項第5 款圖利罪嫌。
貳、證據能力部分：
甲、按被告以外之人於審判外之陳述，雖不符前條（即刑事訴訟
    法第159 之1 至159 條之4 ）之規定，而經當事人於審判程
    序同意作為證據，法院審酌該言詞陳述或書面陳述作成時之
    情況，認為適當者，亦得為證據。當事人、代理人或辯護人
    於法院調查證據時，知有第159 條第1 項不得為證據之情形
    ，而未於言詞辯論終結前聲明異議者，視為有前項之同意，
    刑事訴訟法第159 條之5 定有明文。
乙、本件證人黃康資、黃仁勇、黃仁田、陳萬來於高雄市調處所
    證，雖均係審判外之陳述，惟被告乙○○、甲○○及渠等之
    辯護人於本院審理時均陳稱無意見等語（見本院重上更(二)字
    第100 號卷第97頁），本院審酌上開證據之取得均係依法定
    程序為之，且於詢問前均告以渠等犯罪嫌疑及所犯所有罪名
    、得保持緘默，無須違背自己之意思而為陳述、得選任辯護
    人、得請求調查有利之證據，且亦無違背夜間不得詢問之規
    定，渠等所證，復與認定被告乙○○、甲○○是否有圖利之
    犯行具有關聯性，依上引刑事訴訟法之規定，自有證據能力
    。
丙、被告以外之人於偵查中向檢察官所為之陳述，除顯有不可信
    之情況者外，得為證據，刑事訴訟法第159 條之1 第2 項定
    有明文。本件證人黃康資於檢察官偵查中所為證述，並無證
    據顯示有何顯不可信之情事，依上引刑事訴訟法之規定，亦
    有證據能力。
丁、除顯有不可信之情況外，從事業務之人於業務上或通常業務
    過程所須製作之紀錄文書、證明文書，有證據能力，刑事訴
    訟法第159 條之4 定有明文。卷附被告甲○○在岡山合作社
    對帳單係從事銀行業務之人於業務上所製作之證明文書，且
    查無顯不可信之情事，依上開規定，亦有證據能力。
、實體部分：
一、按犯罪事實應依證據認定之，無證據不得認定犯罪事實。不
    能證明被告犯罪者應諭知無罪之判決；刑事訴訟法第154 條
    第2 項、第301 條第1 項分別定有明文。認定犯罪事實所憑
    之證據，雖不以直接證據為限，間接證據亦包括在內，然而
    無論直接證據或間接證據，其為訴訟上之證明，須於通常一
    般人均不致有所懷疑，而得確信其為真實之程度者，始得據
    為有罪之認定，倘其證明尚未達到此一程度，而有合理之懷
    疑存在時，即難遽採為不利被告之認定。再者，告訴人之告
    訴係以使被告受刑事訴追為目的，是其陳述是否與事實相符
    ，仍應調查其他證據以資審認，此有最高法院52年台上字第
    1300號、76年台上字第4986號判例參照。
二、本件公訴人認被告乙○○、甲○○涉有貪污治罪條例第6 條
    第1 項第5 款圖利罪嫌，係以：(一)林瑞和之指述，林瑞文、
    連林啟秀、黃康資之證述，並有花旗銀行高雄分行88年11月
    3 日消管字第2774號函附林陳燕雲交易往來明細，甲○○
    帳戶對帳單可憑。(二)被告甲○○辯稱：「其帳戶供楊慶祥使
    用」，不合情理。(三)楊慶祥所稱：「林瑞和曾交付18張支票
    ，請我說服燁聯公司能將集塵灰之清運處理契約自崧聖公司
    再交由運泰公司，而預付每月100 萬元報酬，因事不成，所
    以退還支票」，係屬不實；(四)法務部調查局測謊鑑定通知書
    楊慶祥對其證述內容及被告甲○○對帳戶使用有說謊反應，
    為其主要論據。惟訊據被告乙○○、甲○○均否認對於運泰
    公司即林瑞和所交付部分係有圖利罪之犯行：被告乙○○辯
    稱：其於84年與85年擔任高雄縣縣議員期間，在84年9 月20
    日高雄縣議會第13屆第5 次臨時會及85年6 月24日第13屆第
    10次臨時會確有提案成立環保調查專案小組及擔任該小組的
    召集人，惟當時因為高雄縣大樹鄉有一件廢毒液案毒死一位
    鄉親，議會才成立專案小組，要查該廢毒液如何來，後來該
    廢毒液案件在環保局查不到，該召集人是由議長指派，並經
    過大會同意，伊係幫崧聖公司向燁聯公司爭取集塵灰清運業
    務，結果如何伊不清楚，但最後是崧聖公司在做，伊並未幫
    林瑞和去向燁聯公司說項，爭取，所以伊認為林瑞和才因此
    挾怨報復，伊並未收取林瑞和之錢，帳戶非其所有，當時甲
    ○○在嘉新水泥公司任職，而非其服務處之工作人員，燁聯
    公司集塵灰清除是85年5 、6 月由我介紹崧聖公司承攬，崧
    聖公司就在燁聯公司附近，運泰公司則在林園，原先清除工
    作是由運泰公司負責，不可能既介紹崧聖公司承攬，又向運
    泰公司要錢。運泰公司向台塑公司承攬汞污泥清運，時間是
    在檢察官認定我收錢之後，林瑞和不可能對尚未確定之承攬
    合約付錢給我。林瑞和若有交付共1350萬元元之11張支票給
    我，為何其中1 張100 萬元之支票會有劉福建背書？林瑞和
    是將支票交給楊慶祥，再由楊慶祥交給劉福建，劉福建再向
    我調現。林瑞和係因其介紹崧聖公司取代運泰公司承攬燁聯
    公司集塵灰業務而挾怨報復。(二)被告甲○○辯稱：伊與楊慶
    祥係好朋友，帳戶內有很多錢都是楊慶祥在使用，林瑞和於
    85年7 月2 日匯入其帳戶內的50萬元係楊慶祥領走；85年6
    月月25日至85年9 月24日黃康資、崧聖工業公司、黃仁田、
    黃仁勇、萬榮環保公司先後匯入578 萬2436元是崧聖工業公
    司退還楊慶祥的股金等語。
甲、上訴駁回部分：
一、被告乙○○於84年與85年擔任高雄縣縣議員期間，曾於84年
    9 月20日，在高雄縣議會第13屆第5 次臨時會及85年6 月24
    日第13屆第10次臨時會中，有提案成立環保調查專案小組並
    擔任該小組的召集人之事實，業據其於本院行準備程序及審
    理時自承在卷（見本院重上更(二)卷第95頁、第231 頁背面）
    。此外，並有高雄縣第13屆各次會議事錄、專案小組會議事
    錄等在卷可憑（見調查卷第351-369 頁、偵字第3586號卷第
    445-469 頁）。證人連林啟秀於法務部調查局高雄市調處（
    下稱高雄市調處）調查時證稱：「我係於85年初乙○○競選
    高雄縣議員期間進入其競選總部擔任助選員，其當選高雄縣
    議員，我便留在乙○○服務處擔任工友打雜，迄於86年底離
    職，擔任工友期間主要工作為打掃服務處及打雜，包括替乙
    ○○至銀行提款」、「甲○○、顏天林及洪戎都是乙○○服
    務工作人」等語（見他字第300 號卷第131 頁背面）。而被
    告甲○○於檢察官偵查中亦供稱：「（你與乙○○係何關係
    ？）我是他的助理」等語；於高雄市調查處調查時亦供稱：
    「（經歷、現職？）嘉新水泥公司岡山廠電務部助理課長，
    現職高雄縣議會議長乙○○助理，自83年迄今、嘉新水泥岡
    山廠廠長室專員，崧永營造工程有限公司實際負責人」、「
    （你在高雄縣岡山信用合作社文化分社有無開設帳戶使用？
    使用情形如何？）有的，約在85年初，我因為需要請領支票
    使用，所以在高雄縣岡山信用合作社文化分社開設活期儲蓄
    存款帳戶，但該帳戶之存摺、印章，我放在乙○○服務處，
    由服務處小姐林啟秀保管，我只偶而經由該帳戶轉帳提款，
    另外友人楊慶祥也會向我借用該帳戶，此外該帳戶使用情形
    我不清楚」等語（見他字第300 號卷第125-126 頁），是被
    告甲○○係被告乙○○服務處之助理之事實，應堪認定。
二、證人即告訴人林瑞和於88年4 月8 日在高雄市調處調查時證
    稱：「燁聯公司集塵灰處理工作原由我經營之運泰公司承攬
    處理，之後因乙○○介入，我曾與乙○○協議每月給他100
    萬元，乙○○則不要借用崧聖名義與我搶生意，經許某同意
    ，我便給付乙○○6 個月的錢，但後來乙○○因為崧聖公司
    給他更多的好處，如我前述給付許某工程款三成好處，以致
    乙○○變卦並退回部分我給他的錢」、「當時我總共交付乙
    ○○現金100 萬元及華僑銀行前鎮辦事處之運全環保科技公
    司帳戶支票面額共計1350萬元，另由前述辦事處依乙○○要
    求匯入其服務處秘書『昭雄』帳戶50萬元，前述現金及支票
    係由我親自送交乙○○，後來約隔一個多月，因事情發生變
    化，乙○○才將該等支票交由友人楊慶祥退還給我，不過該
    等支票均曾已流通由持有人向銀行託收，其中有一張由乙○
    ○背書轉讓，該等支票我均收存在家中」、「（如你前述，
    你是協議給每月100 萬元，總共6 個月的錢，何以你交付給
    乙○○的款項共1500萬元？）因為在同時期，我曾投標台塑
    公司仁武廠汞污泥處理工程，並以7920萬元得標，事後乙○
    ○向我表示該工程係透過友人向台塑爭取來的，如果不分好
    處給他，我也沒辦法去做，經我討價，乙○○同意由我給付
    900 萬元好處，後來我才順利施作該案」、「（你為何允許
    乙○○給付每月100 萬元之好處？）乙○○向我表示如果不
    分好處給他，他將以高雄縣議會環保小組召集人名義調查本
    公司承攬廢棄物之流向並行文林園鄉公所要求林園鄉公所垃
    圾場禁止運泰公司將其他縣市廢棄物載運進場，我擔心乙○
    ○付諸實行，導致本公司廢棄物無去處，所以同意給付乙○
    ○每月100 萬元之好處」、「（乙○○為何退還前述你給付
    之款項？）乙○○後來接受崧聖公司同意給付更優厚之好處
    ，且因我堅持該兩件事情要一併處理，所以乙○○才會將前
    述款項扣除現金、匯款共150 萬元外，其餘1350萬元之支票
    退還給我」、「乙○○接受崧聖公司之好處條件後，曾拿2
    張崧聖公司開給他的支票面額各為70餘萬元及170 餘萬元向
    我週轉現金，我乃要求本公司會計從寶島銀行苓雅分行運泰
    公司帳戶轉匯70萬元給乙○○指定之前述昭雄帳戶，另一筆
    170 餘萬元款項我事後將支票退還給乙○○」等語（見他字
    第300 號卷第35-37 頁）；於88年4 月13日於高雄市調處調
    查時證稱：「（你指稱曾給付乙○○1500萬元款項，有無資
    料可考？）我於今日經高雄地檢署檢察官交貴處查證並己主
    動引導貴處人員前往我住處及工廠辦公室找出我給付乙○○
    之部分支票共11張，面額1150萬元及我向環保署、高雄縣環
    保局質疑崧聖公司違法處理集塵灰與超量處理廢棄物，以及
    該等主管單位函覆之相關文件影本」、「（你開給乙○○之
    支票張數及金額若干？）我開給乙○○的支票共12或13張，
    總金額1350萬元」、「（你給付乙○○之款項共若干？用意
    為何？）除前述1350萬元支票款外，另外100 萬元是以現金
    由我交給乙○○本人，另50萬元是依乙○○之要求，匯入乙
    ○○服務處秘書『昭雄』之帳戶，合計1500萬元，其中600
    萬元是因乙○○揚言要以高雄縣議會環保小組召集人名義調
    查本公司承攬廢棄物之流向及阻撓本公司廢棄物進入林園鄉
    公所垃圾場，要求我每月給他100 萬元好處，我擔心乙○○
    真的付諸實行，只好答應他的要求。當時乙○○表示有欠人
    家錢，要我先給付6 個月的錢，所以我才在85年7 月間開出
    前述支票，另900 萬元是我標得台塑公司仁武廠汞污泥處理
    工程，乙○○揚言，如果沒有給他好處，沒有辦法去做該工
    程，原來乙○○要我給他1000萬元，經我討價還價才同意降
    為900 萬元，乙○○要向我需索900 萬元的時間與向我需索
    前述600 萬元之時間接近，當時乙○○係高雄縣議會環保小
    組召集人」等語（見他字第300 號卷第43-44 頁）；於89年
    5 月22日經檢察官以證人身分提訊到案證稱：「在85年間台
    塑就有關汞污泥的處理案，乙○○向我表示該案原來是他以
    高雄縣環保小組召集人的身分向台塑拿來的工程，原本要交
    給崧聖做，因為崧聖的日處理量不夠，資格不符，台塑有寄
    標單給我，所以乙○○也透過人來找我與我協調，決定由我
    們處理，我就給了150 萬元，經過協調由我得標，所以乙○
    ○要求要1000萬元權利金，他說是議員要分的錢，這些錢我
    開標後給他，總共開了1350萬的票給乙○○，其中600 萬元
    是我處理燁聯集塵灰一案他放話要我不能做，之後向崧聖借
    牌透過他的影響力，使燁聯跟他簽約，我為了將這合約爭取
    回來，答應每月給他100 萬元，先開了6 張100 萬元的支票
    給他，另外1000萬元之權利金部分，扣掉稅金100 萬元及我
    之前給他的150 萬元現金，所以我開了750 萬元之支票給他
    ，現金50萬元部分我是匯到甲○○的戶頭，甲○○是乙○○
    的秘書」、「100 萬元及現金是在岡山服務處親自交給他，
    並沒有其他人知道此事」等語（見偵字第3586號卷第434-43
    5 ），固有上開筆錄在卷可憑。此外，並有以運全環保科技
    公司等人之名義所簽發，發票日自85年9 月12日起迄於86年
    8 月28日止之支票影本11張在卷可憑（見調查局卷第390-39
    3 頁）。
三、惟查：
  (一)證人楊慶祥於檢察官偵查中證稱：「（林瑞和為何交予你一
    千多萬的支票？）他希望我去承攬燁聯公司的集塵灰給他做
    」、「（林瑞和本已承攬該工作，為何要你出面？）他先承
    攬工作後，是崧聖公司做的，後來他舉發崧聖公司有超量營
    運的情形，崧聖無法繼續做，燁聯也不理他了，所以他希望
    透過我的關係去承攬這個工作，那些支票算是給我的報酬，
    一次開出2 張，價值1200萬，會如此高報酬是因為他每月可
    以做到1 、2000萬的生意」、「（你如何幫他進行？）我幫
    他去跟林義守接洽，林義守反對，原因是林瑞和一直檢舉燁
    聯有不法的情事，因為事情談不成，所以我將票還給他」等
    語（見他字第300 號卷第119 頁背面-120頁）。於檢察官偵
    查中證稱：「（與林瑞和關係？）朋友，常在一起喝酒、打
    牌」、「（你為何有林瑞和的支票？）二年前，他沒有做燁
    聯的集塵灰掩埋工作的時候曾請我去找燁聯談，看看是否可
    以承攬到燁聯的工作，當時答應我每個月100 萬的報酬，在
    我去談的時候，先開了18張支票給我，因為他委託的任務我
    沒有達成，這些票我陸續收回來還給他」、「（他開給你的
    票是要交給乙○○？）不是」、「（你是有何門路可以跟燁
    聯談？）我跟林義守見過面，後來燁聯公司的副執行長梁平
    勇跟我說他們不要給運泰做，因為運泰曾經檢舉過他們，所
    以我就把票收回還給他」、「（這些票你曾如何使用？）我
    有向沈明貴、劉福建及我姐姐調現，劉福建及沈明貴各100
    萬，我姐姐是3 、400 萬元，他們這些支票款曾放到銀行託
    收」、「（你使用的支票為何有的要乙○○背書，有些不要
    ？）背書的那張支票是沈明貴要求的，因他對我沒信心」等
    語（見偵字第3586號卷第473-474 頁）；於原審審理時證稱
    ：「（你是否認識林瑞和？）認識，他當時作廢棄物清除處
    理的工作，我們幾乎每天都在一起，他的公司名稱為運泰」
    、「（你與林瑞和是否有金錢往來？）有，因為我們那時候
    有在一起賭錢，吃喝在一起」、「（你收受林瑞和交付1200
    萬元支票情形為何？）我們在凱地茶藝館的時候，林瑞和告
    訴我燁聯公司有集塵灰的工作可以承攬，因為他看我經濟狀
    況不好，要給個門路給我，他就說如果可以簽一年的合約每
    月他要給我100 萬元的報酬，而且他還給我支票，並告訴我
    說這些支票可以先用出去沒有關係」、「（是否知道當時燁
    聯公司與崧聖公司已經就集塵灰的工程已經有承攬？）林瑞
    和有告訴我，但是他說崧聖公司已經超量，崧聖公司不能作
    ，所以要我去想辦法是否可以取得合約」、「（林瑞和在凱
    地茶藝館將支票交付你時，還有誰在場？）有陳正修、另還
    有一兩人，共3 、4 人在場」、「（林瑞和要你去承攬燁聯
    公司的集塵灰工程你是否有找過燁聯公司的誰？）我有去找
    過林義守，有說過這件事，他說他要看看，因為內容他不清
    楚，隔了幾天，我問林瑞和，林瑞和有問他們公司一個叫顧
    正德的業務員，他給他的回報說燁聯的梁平勇說這個工作不
    給運泰承攬，因為林瑞和一直在檢舉他們與崧聖的合約，所
    以他不給運泰作」、「（林瑞和把票交給你的時候，你如何
    處理？）票我當時經濟狀況不好，所以我有票就拿給沈明貴
    、劉福建、我姊夫周良吉借錢，最後工作沒有達成，都有拿
    回來還給林瑞和」、「你與沈明貴調現的票為何有乙○○的
    背書？）因為我經濟狀況不好，所以應沈明貴要求」、「（
    你與劉福建如何調現？）我拿支票給他，請他幫我換現金」
    等語（見原審(四)卷第397-401 頁），「票號AA0000000 、AA
    0000000 、AA0000000 號，背面書寫『楊慶祥』、『瑞和』
    、『運泰』是我的筆跡，因為支票從林瑞和那裡拿來的，我
    作紀錄的，因為發票人不是運泰，也不是林瑞和，所以我才
    紀錄」等語（見原審(五)卷第171 頁）。其上開所證，核與證
    人沈明貴於檢察官偵查中及原審審理時證稱：「85年楊慶祥
    曾拿當庭所提示之日期85年9 月12日、面額100 萬元支票（
    影本附於調查局卷第392 頁）向我調現，因他經濟情況不好
    ，他與乙○○關係良好，我說如果乙○○背書，我就借你，
    後來乙○○背書，我將錢借給楊慶祥」等語（見偵字第3586
    號卷第476 頁、原審(五)卷第150-152 頁）；亦與證人劉福建
    於檢察官偵查中及原審審理時所證：「85年楊慶祥曾拿當庭
    所提示之日期85年11月16日、面額100 萬元支票（影本附於
    調查局卷第392 頁）向我調現，當時乙○○是議員，所以我
    找乙○○，請他幫我兌現，乙○○要我背書，他才願意兌現
    ，後來我背書，再將支票交給乙○○」等語相符（見偵字第
    3586號卷第476 頁、原審(五)卷第157 、158 頁）。而證人周
    良吉係楊慶祥之姊夫，亦有身分證、戶口名簿等在卷可憑（
    見原審(七)卷第216-218 頁）。而其中3 張面額各為150 萬元
    、100 萬元、100 萬元（影本附於調查局卷第390 頁），確
    曾存入楊慶祥姊夫周良吉0000000000000000號帳戶內託收，
    有各該支票背面註記可佐。又證人林義守於本院前審亦到庭
    證稱：「（認識楊慶祥？）認識」、「（他曾經向你討論集
    塵灰發包的事情？）他有來要說集塵灰的事情，我說那事情
    不是我在處理，是採購在處理」等語（見本院上訴(二)卷第88
    頁）；而證人林瑞和於高雄市調處調查時亦證稱：「我之前
    與乙○○友人楊慶祥關係良好，經常在一起吃喝」等語（見
    他字第300 號卷第45頁）。足見楊慶祥所證林瑞和係將支票
    交付由其使用，並非無據；被告乙○○縱在其後兌付過程中
    有所參與背書，惟依上開證人所證，係因個人信用問題等語
    ，亦無悖於常情。是告訴人林瑞和證稱：支票係其交給被告
    乙○○等語，即有可疑。
  (二)燁聯公司於85年5 月7 日起，將原由運泰公司承攬之煉鋼集
    塵灰清運工程，改由崧聖公司施作，有燁聯公司集塵灰統計
    說明表、請購及採購單、事業廢棄物代處理契約書等件可稽
    （見調查局卷第412-449 頁）。林瑞和於86年間因運泰公司
    向台塑公司仁武廠承攬汞污泥清除處理工作，涉嫌非法清運
    及非法進入林園鄉垃圾場掩埋而遭起訴判刑，且88年1 月21
    日至89年7 月23日係在監執行，有本院90年上更(一)字第90號
    刑事判決、臺灣高等法院前案紀錄表及被告在監在押資料可
    憑（原審(七)卷第232 至258 頁）。林瑞和既在85年5 月至7
    月間陸續交付支票、現款及匯款給被告乙○○，且依其所稱
    被告乙○○係因無法達成所託任務，才於85年7 、8 月間退
    回支票，惟尚有150 萬元並未一併退還，林瑞和當時竟無任
    何異議，卻遲至88年4 月8 日在監執行時始提出本案檢舉，
    動機是否純正，有無挾怨報復情事，亦有可疑。
  (三)被告甲○○在85年7 月2 日確有由林瑞和匯入50萬元之記錄
    ，有對帳單在卷可憑（見調查局卷第402 頁）。而依林瑞和
    於89年5 月22日在檢察官偵查中所證：「在85年間台塑就有
    關台塑汞污泥的處理案，乙○○向我表示該案原來是他以高
    雄縣環保小組召集人的身分向台塑拿來的工程，原本要交給
    崧聖做，因為崧聖的日處理量不夠，資格不符，台塑有寄標
    單給我，所以乙○○也透過人來找我與我協調，決定由我們
    處理，我就給了150 萬元，經過協調由我得標，所以乙○○
    要求要1000萬元權利金，這些錢我開票給他，總共開了1350
    萬的票給乙○○，其中600 萬元是我處理燁聯集塵灰一案他
    放話要我不能做，之後向崧聖借牌透過他的影響力，使燁聯
    跟他簽約，我為了將這合約爭取回來，答應每月給他100 萬
    元，先開了6 張100 萬元的支票給他，另外1000萬元之權利
    金部分，扣掉稅金100 萬元及我之前給他的150 萬元現金，
    所以我開了750 萬元之支票給他，現金50萬元部分我是匯到
    甲○○的戶頭裡」等語觀之（見偵字第3586號卷第434-435
    ），該50萬元匯款係林瑞和所稱被告乙○○因台塑汞污泥處
    理案向其索取之不法利益。惟運泰公司雖有承攬台塑公司仁
    武廠汞污泥清運工程，然該工程開標日期為85年7 月8 日，
    清運工程處理期限則自85年8 月1 日至86年1 月27日，報價
    日期係85年7 月4 日，有台塑公司92台塑高工安字第00677
    號函暨所附廢棄物清除處理工作承攬書、仁武廠含汞污泥清
    理承攬須知等件可稽（見原審(三)卷第156 至171 頁）。則以
    林瑞和所稱最後一次交款即85年7 月2 日匯款50萬元而言，
    當時林瑞和既未得標而可承包台塑仁武廠汞污泥清運工程，
    焉有可能先行允諾並交付900 萬元利益給被告乙○○，其指
    述內容顯有時間上之矛盾，自難採為被告乙○○不利之認定
    。
  (四)被告乙○○自始均否認有收受告訴人林瑞和現金100 萬元，
    告訴人林瑞和則一再指稱曾在被告乙○○事務所交付100 萬
    元給被告乙○○云云。而證人即告訴人林瑞和之弟林瑞文（
    即林詮周）於高雄市調處調查時亦證稱：「我大哥在85年6
    月、7 月間曾向我調借現金100 萬元，當時因我手頭上沒有
    那麼多現金，我乃轉向我二哥林瑞珍調借，因為我知道林瑞
    珍在花旗銀行高雄分行以我二嫂林陳燕雲名義申請授信額度
    備用，後來經林瑞珍同意，從該帳戶提領現金100 萬元，由
    我轉交並陪同林瑞和將該筆100 萬元之現金送至高雄縣議員
    乙○○岡山鎮服務處，並在服務處二樓交給乙○○本人收受
    」、「我是陪同我大哥林瑞和前往乙○○服務處，並看見林
    瑞和把100 萬元交給乙○○本人，當時他們2 人交談了約半
    個鐘頭，在回程車上，林瑞和告訴我該筆100 萬元是因為要
    承包燁聯公司的工程，乙○○要的錢」等語（見偵字第2177
    8 號卷第424-425 頁），於原審審理時亦證稱：「是我大哥
    林瑞和要我跟他去…100 萬元是我去借，因為那天我哥哥林
    瑞和問我有無100 萬元，我說我去借看看，我就去找二哥，
    他在花旗銀行有支票可以隨時借錢」等語（見原審(四)卷第42
    7 頁）；且花旗銀行高雄分行消管字第2774號函檢附林陳
    燕雲之交易往來明細，確於85年6 月3 日提領100 萬元現金
    （見調查處卷第398-400 頁）。惟證人林瑞和於檢察官偵查
    中係證稱：「100 萬元及現金是在岡山服務處親自交給他，
    並沒有其他人知道此事」等語（見偵字第3586號卷第435 頁
    背面），是林瑞文上開所證顯與其兄林瑞和所證相左，且證
    人林瑞文與林瑞和復係兄弟關係，利害與共，所證難免偏頗
    ，復與林瑞和上開於檢察官偵查中所證：並無其他人知道等
    語不符；而如上所述，證人林瑞和始終認其所經營之運泰公
    司無法與燁聯公司續約承攬該公司集塵灰處理工程，係因被
    告乙○○從中做梗所致，則其非無挾怨報復之可能，自難僅
    憑其單一片面之指證，即採為被告乙○○等不利之認定。
  (五)依證人連林啟秀所證：「伊擔任乙○○服務處工友，主要工
    作為打掃及打雜，包括替乙○○至銀行提款；曾受乙○○及
    甲○○指示前往岡山合作社提領甲○○帳戶之存款；85年4
    月1 日、6 月25日、8 月24日，分別提領現款140 萬元、10
    0 萬元、1300萬元，我均拿回服務處交給乙○○或甲○○，
    用途我不清楚」等語（見他字卷第131 、132 頁）。則該帳
    戶顯然係由被告乙○○、甲○○支配使用，此由楊慶祥所稱
    ：「沒有印象收到連林啟秀提領之以上3 筆現款」等語（見
    他字卷第124-1 頁），益徵系爭帳戶係被告乙○○、甲○○
    所使用。楊慶祥嗣雖改稱：「我的帳戶是我太太在管，我與
    林瑞和間之金錢往來，不想讓我太太知道；我要使用時才找
    甲○○，開支票也是，因存摺、印章都是他保管；85年7 月
    2 日及25日由林瑞和及運泰公司各匯入50萬元及100 萬元，
    是我向林瑞和調借的錢」等語（見原審(四)卷第406-407 、40
    9 、421 頁），謂其向被告甲○○借用帳戶，然實際比對楊
    慶祥所稱匯款時間係在85年7 月2 日及25日，金額共僅有15
    0 萬元，及林瑞和所稱前後交付150 萬元之時間為85年6 月
    2 日以後某日及85年7 月2 日，與連林啟秀係在85年6 月25
    日及8 月24日分別提領100 萬元及1300萬元交給被告乙○○
    、甲○○，應以林瑞和及連林啟秀所述之時間及金額較為
    合，楊慶祥所述借用帳戶應屬不實。惟如上所述，證人林瑞
    和先則證稱：「燁聯公司集塵灰處理工作原由運泰公司承攬
    ，之後乙○○介入，我曾與乙○○協議每月給他100 萬元，
    乙○○則不要借用崧聖名義與我搶生意，經乙○○同意，我
    便給付乙○○6 個月的錢」等語；嗣又證稱：「其中600 萬
    元是因乙○○揚言要以高雄縣議會環保小組召集人名義調查
    運泰公司承攬廢棄物流向及阻擾廢棄物進入林園鄉公所垃圾
    場，要求我每月給他100 萬元，我擔心乙○○真的付諸實行
    ，只好答應他的要求」云云，復改稱：「其中600 萬元是我
    處理燁聯集塵灰，乙○○曾放話要我不能做，之後向崧聖借
    牌，透過他的影響力使燁聯跟他簽約，我為了將合約爭取回
    來，答應每月給他100 萬元」，則林瑞和關於給付被告乙○
    ○600 萬元之原因，或為協議不要搶標、或為擔心藉故調查
    違法、或為取回合約繼續承攬，前後竟無一致之說法，究以
    何者可信，不無疑問，而就給付原因為何，復攸關被告乙○
    ○是否有對於非主管或監督之事務，利用係環保調查專案小
    組召集人身分圖利事實之認定，是證人林瑞和固曾匯款50萬
    元入被告乙○○、甲○○共同使用之帳戶內，惟給付之原因
    ，說法不一，且如上所述，燁聯公司自85年5 月7 日起，將
    原由運泰公司承攬之煉鋼集塵灰清運工程，改由崧聖公司施
    作，是證人林瑞和始終認係被告乙○○從中做梗，亦有挾怨
    報復之可能，自難僅憑上開50萬元匯款，即為被告乙○○、
    甲○○不利之認定。
  (六)按測謊之理論依據為犯罪嫌疑人說謊必係為逃避法律效果，
    恐為人發現遭受法律制裁，在面對法律後果時即感受到外在
    環境中之危險，因人類的本能而驅使其作出說謊之自衛模式
    ，此一本能即生理上自主神經系統迅速釋放能量，致內分泌
    、呼吸、脈膊及血液循環加速，使之有能量應付危機，測謊
    技術即在將受測者回答各項問題時之生理反應變化，使用測
    量儀器以曲線之方式加以記錄，藉曲線所呈現生理反應之大
    小，以受測者回答與案情相關的問題之生理反應與回答預設
    為情緒上中立問題的平靜反應作比較，而判斷受測者有無說
    謊。然人之生理反應受外在影響因素甚夥，諸如疾病、高度
    冷靜的自我抑制、激憤的情緒、受測以外其他事件之影響等
    ，不止於說謊一項，且與人格特質亦有相當之關連，亦不能
    排除刻意自我控制之可能性，是以縱使今日之測謊技術要求
    對受測者於施測前後均須進行會談，以避免其他因素之干擾
    ，惟科學上仍不能證明此等干擾可因此而完全除去之，是以
    生理反應之變化與有無說謊之間，尚不能認為有絕對之因果
    關係；況科學鑑識技術重在「再現性」，亦即一再的檢驗而
    仍可獲得相同之結果，如指紋、血型、去氧核糖核酸之比對
    ，毒品、化學物質、物理性質之鑑驗等，均可達到此項要求
    ，可在審判上得其確信，至於測謊原則上沒有再現性，蓋受
    測之對象為人，其生理、心理及情緒等狀態在不同的時間不
    可能完全相同，與前開指紋比對或毒品鑑驗之情形有異，加
    之人類有學習及避險之本能，一再的施測亦足使其因學習或
    環境及過程的熟悉而使其生理反應之變化有所不同，故雖測
    謊技術亦要求以再測法而以兩次以上之紀錄進行研判，然與
    現今其他於審判上公認可得接受之科學鑑識技術相較，尚難
    藉以獲得待證事實之確信，是測謊技術或可作為偵查之手段
    ，以排除或指出偵查之方向，然在審判上尚無法作為認定有
    無犯罪事實之基礎（最高法院94年台上字第1725號判決參照
    ）。本件被告乙○○及證人楊慶祥於檢察官偵查中雖經送調
    查局為測謊鑑定，經鑑定結果認為：甲○○稱：「其於岡山
    信用合作社文化分社的帳戶實際使用人不是乙○○」、「乙
    ○○沒有利用你的戶頭收受廠商回扣」；楊慶祥稱：「這些
    支票（現場提示）不是運泰公司給乙○○的回扣款」、「其
    不知道甲○○於岡山信用合作社文化分社的戶頭係乙○○在
    實際使用」等問題，經測試均呈情緒波動之反應，應係說謊
    等語，有法務部調查局88年8 月26日陸(三)字第88131440號
    鑑定通知書在卷可憑（見調查卷第614 頁），依上開說明，
    再參以證人林瑞和始終未指認被告甲○○有出面參與其事，
    自難據為被告甲○○不利之認定，亦難為被告乙○○不利之
    認定。
  (七)綜上所述，公訴人就被告乙○○、甲○○收受林瑞和交付15
    00萬元圖利部分，所提出之證據均不足為有罪之積極證明，
    被告乙○○、甲○○被訴此部分之犯罪尚屬不能證明，依首
    揭說明，自為渠等無罪判決。
乙、撤銷改判免訴部分：
一、按被告之行為，雖該當於行為時法律所規定之犯罪構成要件
    ，應予科處刑罰，而裁判時法律已不處罰其行為者，應諭知
    免訴之判決，此觀刑事訴訟法第302 條第4 款規定甚明。被
    告行為後，關於犯罪構成要件，應予科處刑罰之規定，於裁
    判時已有變更，僅被告之行為同時該當修法前後所應成立犯
    罪之構成要件，均應予科處刑罰，始生刑法第2 條第1 項之
    比較適用問題。查貪污治罪條例第6 條第1 項第5 款圖利罪
    原規定為：「對於非主管或監督之事務，利用職權機會或身
    分圖利者」；85年10月23日則修正為：「對於非主管或監督
    之事務，利用職權機會或身分圖私人之不法利益者」，將可
    罰性限縮在圖私人不法利益，且以上規定之圖利罪，均有處
    罰未遂犯。惟90年11月7 日又修正為：「對於非主管或監督
    之事務，明知違背法令，利用職權機會或身分，圖自己或其
    他私人不法利益，因而獲得利益者」，除將可罰性仍限縮在
    圖私人不法利益外，其犯罪構成要件並以行為人「明知違背
    法令」為必要，並將圖利罪規定為實害犯，而刪除未遂犯之
    處罰。而所謂「違背法令」，依立法理由說明，該「法令」
    係指法律、法律授權之法規命令、職權命令、委辦規則等，
    對不特定多數人民就一般事項所作對外發生法律效果之規定
    而言。所謂「明知」，係指須具圖利而違背法令之直接故意
    ，即主觀上有違背法令以積極圖取不法利益之意思，客觀上
    並將該犯意表現於行為，因而獲得利益為要件。故其違背之
    法令，與圖得利益之間，必須具有相當之關聯性始足當之。
二、關於崧聖公司交付被告乙○○、甲○○678 萬2346元部分：
  (一)證人黃康資於88年8 月24日、同年9 月17日89年8 月10日先
    後於高雄市調處及檢察官偵查中證稱：「崧聖公司曾經由乙
    ○○居間向燁聯公司爭取由本公司承攬該公司產生之集塵灰
    處理，期間自85年5 月至86年9 月初，總數量約32000 噸，
    每噸收費4,000 餘元；我當時依崧聖公司給付佣金特案，依
    照第1 個月承攬燁聯公司集塵灰之數額的1%或2%給付乙○○
    約100 萬元；我與甲○○沒有深交，也沒有任何金錢往來；
    沒有透過甲○○帳戶償還楊慶祥借款；乙○○曾介紹燁聯公
    司集塵灰由崧聖公司清運處理，我也曾給付佣金」等語（見
    他字第300 號卷第82、83頁、偵字第21778 號卷第471 頁、
    偵字第3586號卷第544 頁），足證黃康資確有給付佣金給被
    告乙○○，且黃康資並未使用被告甲○○帳戶處理楊慶祥債
    務之事實，應堪認定。
  (二)證人黃康資曾於85年6 月25日至同年9 月24日期間，先後以
    黃康資、崧聖公司、萬榮公司、黃仁勇及黃仁田名義，匯入
    被告甲○○帳戶之款項共6,782,346 元，有岡山合作社對帳
    單可憑（見他字第300 號卷第143- 147頁）。除黃康資、崧
    聖公司之匯款可以自行決定給付外，證人黃仁勇於高雄市調
    處亦證稱：「我兒子黃照欽在崧聖公司服務，見過黃康資幾
    次，但沒什麼交往，也無業務關係，黃康資曾經向我借錢週
    轉，甲○○是何人，我完全不認識；85年8 月13日匯124 萬
    元，85年9 月20日匯48萬6700元，85年11月1 日匯48萬5000
    元至甲○○帳戶，印象中是黃照欽電話向我表示有朋友需要
    周轉50萬元，問能否出借，所以85年9 月20日匯48萬6700元
    ，85年11月1 日匯48萬5000元，應是扣除利息後，依黃照欽
    指定帳戶匯進去的，用途我不清楚，至於85年8 月13日124
    萬元，是否是黃建銘（黃康資之子）向我調借，再依他指定
    匯入，我想不出來」等語（見偵字第21778 號卷第290-291
    頁）。證人黃仁田於高雄市調處調查時證稱：「我是崧聖公
    司人頭股東，黃康資經常向我調借資金週轉；「我在85年9
    月24日匯90萬元入甲○○帳戶，是黃康資向我借款，我依黃
    康資指示直接匯入」等語（見偵字第21778 號卷第286 、28
    8 頁）。證人陳萬來（即萬榮公司負責人）於高雄市調處調
    查時證稱：「我完全不認識甲○○，也無金錢往來；萬榮公
    司於85年7 月30日匯款100 萬元、85年8 月2 日匯款64萬24
    36元入甲○○帳戶，是崧聖公司向我調借，我依指示直接匯
    入，用途不清楚」等語綜合觀之（見偵字第21778 號卷第28
    3 頁），上開黃康資及崧聖公司以外之人匯入被告甲○○帳
    戶之其他各筆款項，均係依黃康資之指示而為，亦堪認定。
  (三)證人黃康資於88年10月22日在高雄市調處調查時雖否認上開
    各筆匯款給付對象為被告乙○○，辯證：係給付其對楊慶祥
    之債務云云（見偵字第21778 號卷第235 頁）。惟其上開所
    證核與其前於88年8 月24日、同年9 月17日在高雄市調處所
    證不符，參以其檢察官偵查中明確證稱：「（你們承攬燁聯
    鋼鐵集塵灰，乙○○有無從中出過力量？）他有從中出過力
    量等語觀之（見偵字第3586號卷第544 頁背面），應以其先
    前所證係給付佣金較合於真實可信。是其事後所證，應係為
    隱瞞給付不當鉅額佣金之實情，不足執為被告乙○○有利之
    認定。至證人楊慶祥於原審審理時雖證稱：「甲○○於82或
    83年間，找我說崧聖公司在台灣屬於特別的公司，要繼續擴
    大事業，非常有前途，叫我投資2000萬元，甲○○還找我成
    立類似的公司，但過幾年都沒有分到錢，且我對他們公司內
    部運作不清楚，所以就請甲○○居中協調，由黃康資陸續將
    投資款還我；黃康資是陸陸續續將錢匯到甲○○帳戶還給我
    」云云（見原審(四)卷第403 頁以下）。然楊慶祥並無使用被
    告甲○○帳戶之事實，已如上述，其證言更與證人黃康資所
    述與甲○○沒有深交、沒有金錢往來、沒有透過甲○○帳戶
    償還楊慶祥借款之內容矛盾；而陳萬來其後改稱匯款是工程
    款云云（見原審(五)卷第176 頁），各均屬事後勾串迴護被告
    乙○○之詞，無可採信。綜上所述，足認前後各筆匯入被告
    甲○○帳戶共計678 萬2346元之款項，均係黃康資因被告乙
    ○○協助崧聖公司向燁聯公司爭取集塵灰清運業務，因此而
    給付乙○○之佣金無訛。
  (四)按被告乙○○係高雄縣議會議員，並擔任環保調查專案小組
    召集人，所監督之對象係高雄縣政府，尤其是高雄縣環保局
    ，所監督對象業務之內容為：高雄縣政府有關環保業務之執
    行情形。而高雄縣環保局職掌業務內容，係環保業務之執行
    及監督，關於燁聯公司所產生集塵灰之事業廢棄物流向，為
    高雄縣環保局職掌主管或監督之業務，故有關燁聯公司集塵
    灰之清運，其與何家公司或廠商簽訂承攬合約，雖屬燁聯公
    司私法自治及契約自由範疇，但承攬人是否領有合法許可證
    而可經營廢棄物清除、處理，亦為高雄縣政府所主管或應加
    以監督之事務。燁聯公司集塵灰清運之承攬合約，既屬高雄
    縣政府所主管或監督事務，被告乙○○具有高雄縣議會環保
    調查專案小組召集人身分，對於非其主管或監督之事務，利
    用職權機會及身分，仲介其間而使燁聯公司變更工程訂約對
    象，並向崧聖公司收取鉅額佣金圖得私人不法利益，並由知
    情之議員服務處秘書即被告甲○○以其帳戶收受佣金。惟其
    介入之程度及收受佣金之目的，僅在於私人承攬契約之訂立
    ，並未及於往後實際履行清除處理集塵灰業務時，所可能衍
    生之違規或不法行為，以圖利罪前後修正之理由及結果而論
    ，被告乙○○、甲○○以上之行為，僅能認為「利用職務上
    機會之不當行為」，而尚未達於「明知違背法令之圖利犯罪
    」，縱已該當於行為時所規定之犯罪構成要件，但修法後之
    裁判時法既不處罰其犯罪，自應諭知免訴之判決。
丙、原審對於林瑞和交付1500萬元部分，為被告乙○○、甲○○
    為無罪之諭知，經核尚無不合。檢察官上訴意旨，仍執相同
    事證，指摘原判決此部分不當，為無理由，應予駁回。至於
    崧聖公司交付678 萬2346元部分，應屬法律修正而不罰，已
    如上述，原審未詳為推求，亦為被告乙○○、甲○○無罪之
    諭知，自有未合，檢察官上訴意旨，指摘原判決此部分不當
    ，雖亦無理由，但原判決此部分既有上開可議，自應由本院
    將原判決關於乙○○、甲○○被訴收取崧聖工業股份有限公
    司所交付678 萬2436元圖利部分撤銷，並為諭知免訴之判決
    。
丁、被告甲○○被訴涉犯修正前廢棄物清理法第22條第3 項之無
    許可證經營廢棄物清除、處理為常業罪部分，業經原審判決
    確定，本院不另論列，應併敘明。
據上論斷，應依刑事訴訟法第368 條、第369 條第1 項前段、第
364 條、第302 條第4 款，判決如主文。
本案經檢察官陳宗吟到庭執行職務。
中    華    民    國    99    年    3     月    17    日
            刑事第四庭    審判長法  官  蕭權閔
                                法  官  陳吉雄
                                法  官  李嘉興
以上正本證明與原本無異。
如不服本判決應於收受本判決後10日內向本院提出上訴書狀，其
未敘述上訴理由者，並得於提起上訴後10日內向本院補提理由書
狀（均須按他造當事人之人數附繕本）「切勿逕送上級法院」。
中    華    民    國    99    年    3     月    19    日
                                書記官  唐奇燕

司法院資訊處製作；財團法人民間司法改革基金會備份。
